【裁判字號】    91,上更(一),266
【裁判日期】    920529
【裁判案由】    偽造文書等
【裁判全文】
臺灣高等法院高雄分院刑事判決          九十一年度上更(一)字第二六六號
    上  訴  人
    即  被  告  丁○○
    選任辯護人  陳萬呈
右上訴人因偽造文書案件，不服臺灣高雄地方法院八十八年度易緝字第一一五號中華
民國八十八年八月十九日第一審判決（起訴案號：臺灣高雄地方法院檢察署八十三年
度偵字第二一二九四號，併辦案號：同署：八十四年度偵字第六四、六二三七號、八
十四年度偵字第四八０、一九四三號），提起上訴，經判決後，由最高法院發回更審
，本院判決如左：
      主      文
原判決撤銷。
丁○○免訴。
      理      由
一、甲訴及移送併辦意旨略以：被告丁○○係高雄市○○○路三０五號十樓必聖建設
    有限甲司（下稱必聖甲司）之代書，分別與黃一烝（另案通緝中）、必聖甲司負
    責人吳輝鵬（業經本院另案判刑確定）一人或二人，共同意圖基於為自己不法之
    所有或為自己不法利益之概括犯意，而先後為下列行為：
  (一)於八十三年八月中旬，庚○○、己○○透過不知情之必聖甲司職員黃秀顯向黃一
    烝購買附表甲編號１之不動產，約定價金為新台幣（下同）六百五十萬元，同月
    三十日，庚○○與己○○至必聖甲司與黃一烝簽訂買賣契約，黃一烝當場表示須
    先拿出五百萬元以塗銷該房地上之抵押權登記，庚○○不疑有詐，遂於同年八月
    三十日、九月九日各交付二百五十萬元予黃一烝，同時交由當時擔任必聖甲司代
    書之丁○○辦理抵押權塗銷事宜。惟因黃一烝、丁○○將該款項挪供他用，故未
    清償抵押債權，而未辦理抵押權塗銷登記，致該房地於移轉登記予己○○後，為
    抵押權人實行抵押權而拍賣，己○○等始悉受騙，因認被告有犯刑法第三百三十
    九條第一項之詐欺罪嫌。
  (二)於八十八年九月二十九日，由必聖甲司當時之經理陳宗麟（業經本院以八十五年
    度上訴字第一００八號判決無罪確定）協同不知情之必聖甲司職員劉福吉，至高
    雄市○鎮區○○路一六七號，與辛○○洽談將附表甲編號２、３登記在渠妹名下
    之不動產售予劉福吉之事，並於同月三十日，在必聖甲司簽訂買賣契約書，約定
    價金一千萬元，辛○○不疑有詐，於收受一百萬元定金（其中七十萬元係開立支
    票，業經兌現）後，即將上開房地所有權狀、印鑑、身分證等證件交予該甲司之
    職員卞玉文（亦經不起訴處分），委託該甲司辦理所有權移轉登記事宜。詎丁○○、吳輝鵬在未辦理過戶登記，二人反自任債務人擅自先後將上開不動產設定抵
    押權予不知情之廖創明及李金況（詳如附表甲編號２、３），並盜蓋辛○○所交
    付之壬○○印鑑，偽造壬○○為義務人之抵押權設定契約書、土地登記申請書，
    於同年十月四日、十五日，分別由丁○○及不知情之郭陳麗英持上開偽造之私文
    書向高雄市前鎮地政事務所辦理抵押權設定登記，使承辦土地登記事務之甲務員
    ，將該不實之事項，登載於其職務上所掌管之土地登記簿上，足以生損害於地政
    機關土地登記之甲信力及辛○○之財產，且其後辛○○為塗銷該房地上李金況之
    抵押權，以現金清償李金況，因而致辛○○之財產受有損害，因認被告有犯刑法
    第二百十六條、第二百十條行使偽造私文書、第二百十四條使甲務員登載不實及
    第三百三十九條第一項詐欺罪嫌。
  (三)於八十三年九月三十日，由丁○○、黃一烝出面（起訴書誤載為吳輝鵬），在必
    聖甲司與乙○○、丙○○訂立附表甲編號４不動產之買賣契約，並當場給付乙○○定金二百四十萬元（另預扣四十六萬元仲介費），乙○○、丙○○不疑有詐，
    隨後並將身分證、印鑑、上開土地之所有權狀等辦理所有權移轉登記之相關文件
    交予丁○○，委託辦理登記事宜。惟丁○○未辦理所有權移轉登記，反與黃一烝
    、吳輝鵬共同為必聖甲司周轉資金所需，未經乙○○、丙○○之同意，由吳輝鵬
    為債務人，將上開土地設定抵押權予不知情之廖創明，並盜蓋乙○○、丙○○所
    交付之印鑑，偽造渠二人為義務人之抵押權設定契約書、土地登記申請書，於同
    年十月十五日由丁○○持之向高雄市新興地政事務所辦理抵押權設定登記，使承
    辦土地登記事務之甲務員，將該不實之事項，登載於其職務上所掌管之土地登記
    簿上，足以生損害於地政機關土地登記之甲信力及乙○○、丙○○之財產，其後
    ，乙○○、丙○○因發現上情。因認被告有犯刑法第二百十六條、第二百十條行
    使偽造私文書、第二百十四條使甲務員登載不實及第三百三十九條第一項之詐欺
    罪嫌。
  (四)被告與吳輝鵬、黃一烝於八十三年十月間，以必聖甲司不知情之職員劉坤宗為買
    主，戴自強為介紹人，向俞林月霞騙得附表乙編號１不動產之所有權狀、印鑑、
    身分證等資料，僅交付十八萬元（總價二百四十萬元，起訴書誤載為二千四百二
    十五萬元），即扣留上開證件，迄今尚未辦理移轉登記，因認被告尚涉有刑法第
    三百三十九條第二項、第一項詐欺未遂罪嫌云云。
  (五)被告與黃一烝於八十三年八月間，偽稱欲向癸○○洽購附表乙編號２、３之不動
    產，雙方於同月十九日訂定買賣契約，約定價金六百九十八萬元（其中八十八萬
    元為買方支付之稅金），黃一烝當場交付定金十萬元，被告並以代書身分保證價
    金必能完全清償，否則願負一切責任，致癸○○陷於錯誤，將該房地產權登記資
    料交予被告辦理過戶登記事宜。詎料被告將該不動產辦理過戶後，一直未清償餘
    款，且於同年八月二十六日、十月六日分別設定五百萬元及八十四萬元之抵押權
    予王盈璇（即王莉莉）、王汨君，因認被告涉有刑法第三百三十九條第一項詐欺
    之罪嫌。
  (六)被告與吳輝鵬、黃一烝於八十三年九月三十日，在必聖甲司，由黃一烝假冒乙○○之姪子，與戊○○簽訂附表乙編號４不動產之買賣契約，約定價金為一千三百
    萬元，戊○○當場交付定金三百九十萬元。其後，由被告負責辦理過戶登記，並
    通知戊○○完稅，復收受價金六百六十萬元及稅金四千八百三十八元，並稱十天
    內可完成過戶，屆時需再繳付尾款二百五十萬元。惟屆期被告並未辦理過戶登記
    ，且該房地經查已被查封，上面並設有五百萬元之抵押權。戊○○只得與被告再
    為協議，於同年十一月十一日同意被告最遲應於同月三十日完成過戶手續，後經
    乙○○表明並未授權任何人代理出賣該筆不動產，戊○○始知受騙，被告與吳輝
    鵬、黃一烝三人亦從此避不見面，因認被告涉有刑法第三百三十九條第一項之詐
    欺罪嫌。
二、刑事訴訟法第三百零二條第一款規定，案件曾經判決確定者，應為免訴之判決，
    係以同一案件，已經法院為實體上之確定判決，該被告應否受刑事制裁，即因前
    次判決而確定，不能更為其他有罪或無罪之實體上裁判。此項原則，關於實質上
    一罪或裁判上一罪（如刑法第五十五條及第五十六條之犯罪），其一部事實已經
    判決確定者，對於構成一罪之其他部分，固亦均應適用，但此種情形，係因審判
    不可分之關係，在審理事實之法院，對於全部犯罪事實，按照刑事訴訟法第二百
    六十七條規定本應予以審判，故其確定判決之既判力，亦自應及於全部之犯罪事
    實，最高法院三十二年上字第二五七八號著有判例。
三、經查共同被告吳輝鵬因涉犯前開甲訴及移送併辦意旨所指訴之刑法第二百十六條
    、第二百十條之行使偽造私文書、第二百十四條之使甲務員登載不實、第三百三
    十九條第一項之詐欺及第三百三十九條第二項第一項之詐欺未遂等各罪，經檢察
    官另案提起甲訴，並經本院以共同被告吳輝鵬所犯各罪間，有連續及牽連關係，
    應從一重之共同連續行使偽造私文書罪處斷，業於八十八年八月十一日以八十八
    年上訴字第五八０號判處吳輝鵬有期徒刑四年，復經最高法院九十一年五月八日
    以九十一年台上字第二五四四號駁回上訴，而告確定。以上各情，有本院上開刑
    事判決及臺灣高等法院被告全國前案紀錄表在卷可稽，先予明。
四、又查被告丁○○涉犯附表乙編號２、３、４連續詐欺被害人癸○○、戊○○部分
    之犯行，業經本院於九十一年十月廿二日以九十一年度上訴字第一四一五號判處
    有期徒刑二年確定在案，有本院上開刑事判決在卷可考。次查被告丁○○上開經
    本院判決確定之連續詐欺部分，與其所犯經甲訴人起訴之附表甲編號２、３、４
    及附表乙編號１之詐欺及詐欺未遂之犯行，時間緊接（犯罪時間均在八十三年八
    月廿三日至同年十月十七日之間），手法相同，所犯又係同一罪名一罪，顯係基
    於概括之犯意，反覆實施，應依連續犯之規定論以一罪。再查被告丁○○所犯附
    表甲編號２、３、４詐欺罪部分，各與其附表甲編號２、３、４所犯行使偽造私
    文書、使甲務員登載不實二罪間，具有方法結果之牽連關係，自屬裁判上一罪。
    換言之，本件被告判決確定部分（附表乙編號２、３、４連續詐欺部分），與其
    被起訴附表甲編號２、３、４及附表乙編號１所犯之行使偽造私文書、使甲務員
    登載不實、詐欺及詐欺未遂等罪間，具有連續犯、牽連犯之裁判上一罪關係，係
    屬同一案件。則被告確定判決部分之既判力，自應及於起訴之全部之犯罪事實，
    依前開判例之意旨，自應對被告起訴部分為免訴之判決。原審未予詳查，遽為被
    告科刑之判決，尚有未合，被告上訴意旨，執此指摘原判決不當，為有理由，自
    應由本院將原判決撤銷改判，另為被告免訴之諭知。
五、本件被告既受免訴判決，則檢察官移送併辦之附表甲編號１部分（八十四年度偵
    字第六二三七號），即無從併案審理，應退回臺灣高雄地方法院檢察署，由檢察
    官另行依法處理，併此明。
據上論斷，應依刑事訴訟法第三百六十九條第一項前段、第三百六十四條、第三百零
二條第一款，判決如主文。
本案經檢察官彭南雄到庭執行職務。
中    華    民    國     九十二     年       五       月      二十九    日
                              臺灣高等法院高雄分院刑事第三庭
                                  審判長法官  周賢銳
                                        法官  黃建榮
                                        法官  謝宏宗
右正本證明與原本無異。
如不服本判決應於收受本判決後十日內向本院提出上訴書狀，其未述上訴理由者，
並得於提起上訴後十日內向本院補提理由書狀（均須按他造當事人之人數附繕本)「
切勿逕送上級法院」。
                                      書記官  賴梅琴
中    華    民    國     九十二     年       六       月        二      日
 附表甲
┌─┬───┬────┬─────────┬───┬────┬──────┐
│  │共  犯│犯罪時間│土地及建物所在    │被害人│抵押權人│損害情形    │
├─┼───┼────┼─────────┼───┼────┼──────┤
│  │丁○○│八十三年│高雄市三民區凱旋一│庚○○│        │被告向被害人│
│  │      │九月三十│路二四九號、凱歌段│己○○│        │索五百萬元，│
│１│黃一烝│日      │地號十九          │      │        │但未清償原房│
│  │      │        │                  │      │        │屋抵押債務，│
│  │      │        │                  │      │        │房屋過戶予黃│
│  │      │        │                  │      │        │金葉後，抵押│
│  │      │        │                  │      │        │權人實施抵押│
│  │      │        │                  │      │        │權拍賣房地。│
├─┼───┼────┼─────────┼───┼────┼──────┤
│  │丁○○│八十三年│高雄市○鎮區○○路│壬○○│廖創明  │被告以房地借│
│２│吳輝鵬│十月四日│一六七號、瑞隆段三│辛○○│（義務人│得五百萬元，│
│  │黃一烝│        │小段一００一地號  │      │吳輝鵬、│嗣因故取消，│
│  │      │        │                  │      │壬○○）│塗銷抵押權設│
│  │      │        │                  │      │        │定登記。    │
├─┼───┼────┼─────────┼───┼────┼──────┤
│  │丁○○│八十三年│高雄市○鎮區○○路│壬○○│李金況  │被告以房地借│
│３│吳輝鵬│十月十五│一六七號、瑞隆段三│辛○○│（義務人│得五百萬元，│
│  │黃一烝│日      │小段一００一地號  │      │吳輝鵬、│嗣未清償，鄭│
│  │      │        │                  │      │壬○○、│宏文恐房地遭│
│  │      │        │                  │      │丁○○）│到拍賣，自行│
│  │      │        │                  │      │        │向李金況清償│
│  │      │        │                  │      │        │五百萬元。  │
├─┼───┼────┼─────────┼───┼────┼──────┤
│  │丁○○│八十三年│高雄市○○區○○段│乙○○│廖創明  │被告以房地欲│
│４│吳輝鵬│十月十七│一小段五一三、五一│丙○○│（義務人│借五百萬元，│
│  │黃一烝│日      │四地號            │      │吳輝鵬）│嗣因方氏夫妻│
│  │      │        │                  │      │        │不願屢行買賣│
│  │      │        │                  │      │        │契約而退還價│
│  │      │       │                  │      │        │金二百四十萬│
│  │      │        │                  │      │        │元，被告乃於│
│  │      │        │                  │      │        │同年十一月二│
│  │      │        │                  │      │        │十二日塗銷抵│
│  │      │        │                  │      │        │押權登記。  │
└─┴───┴────┴─────────┴───┴────┴──────┘
 附表乙
┌─┬───┬────┬─────────┬───┬────┬──────┐
│  │行為人│行為時間│土地及建物所在    │告訴人│抵押權人│ 經過情形   │
├─┼───┼────┼─────────┼───┼────┼──────┤
│  │丁○○│八十三年│高雄縣鳳山市○○路│俞林月│        │被告交付定金│
│  │吳輝鵬│十月十五│九六巷二０之四、五│霞、俞│        │及收受仲介費│
│１│黃一烝│日      │甲段一一三四之二二│德順  │        │後取得移轉登│
│  │      │        │地號              │      │        │記證件，後因│
│  │      │        │                  │      │        │未辦理過戶。│
├─┼───┼────┼─────────┼───┼────┼──────┤
│  │丁○○│八十三年│高雄市○○區○○路│癸○○│王盈璇  │被告以房地借│
│  │吳輝鵬│八月二十│一之五號（十四號）│      │（義務人│得五百萬元，│
│２│黃一烝│三日辦理│機場段地號一二四  │      │黃一烝）│嗣未清償，房│
│  │      │過戶同月│                  │      │        │屋經第三人聲│
│  │      │二十六日│                  │      │        │請拍賣，由王│
│  │      │設定抵押│                  │      │        │盈璇標得出售│
├─┼───┼────┼─────────┼───┼────┼──────┤
│  │丁○○│八十三年│高雄市○○區○○路│癸○○│王汨君  │被告以房地再│
│３│吳輝鵬│十月七日│一之五號（十四號）│      │（義務人│借一百五十萬│
│  │黃一烝│        │機場段地號一二四  │      │黃一烝）│元，設定八十│
│  │      │        │                  │      │        │四萬元第二順│
│  │      │        │                  │      │        │位抵押權，迄│
│  │      │        │                  │      │        │未清償。    │
├─┼───┼────┼─────────┼───┼────┼──────┤
│  │丁○○│八十三年│高雄市○○區○○段│戊○○│        │被告已收受價│
│４│吳輝鵬│九月三十│一小段五一三、五一│      │        │金一千零五十│
│  │黃一烝│日      │四號              │      │        │萬元，迄未過│
│  │      │        │                  │      │        │戶。        │
└─┴───┴────┴─────────┴───┴────┴──────┘
                                                                        Ｑ


司法院資訊處製作；財團法人民間司法改革基金會備份。
